【裁判字號】    94,訴,2053
【裁判日期】    950425
【裁判案由】    商標異議
【裁判全文】
臺北高等行政法院判決
                                     94年度訴字第02053號
                              .
原      告  美商‧壯生和壯生股份有限公司（Johnson & John
            son）
代  表  人  甲○○○○○
訴訟代理人  陳彥希律師
            何愛文律師  （兼送達代收人）
複  代理人  林哲誠律師
被      告  經濟部智慧財產局
代  表  人  蔡練生（局長）
訴訟代理人  乙○○
參  加  人  加展汽車材料行即鄭明村
上列當事人間因商標異議事件，原告不服經濟部中華民國94年05
月02日經訴字第09406127170號訴願決定，提起行政訴訟，並經
本院裁定命參加人獨立參加本件被告之訴訟。本院判決如下：
    主  文
原告之訴駁回。
訴訟費用由原告負擔。
    事  實
一、事實概要：參加人於民國（以下同）91年07月01日以「加展
    J&J 及圖」商標，指定使用於當時商標法施行細則第49條所
    定商品及服務分類表第3 類之「爐具油污用清潔劑、... 、
    汽車雨刷精」等商品，向被告申請註冊，經被告准列為審定
    第0000000 號商標。嗣原告以該審定商標有違當時商標法第
    37條第7 款之規定，對之提起異議。審查期間商標法於92年
    11月28日修正公布施行，被告乃依該法第89條第1 項之規定
    ，逕予註冊，並依同法有關商標異議之規定續行審查。案經
    被告審查，以93年12月10日中台異字第920541號商標異議審
    定書為「異議不成立」之處分。原告不服，提起訴願，經訴
    願決定駁回，原告猶未甘服，遂向本院提起行政訴訟。本院
    因認本件撤銷訴訟之結果，參加人之權利或法律上利益將受
    損害，乃依行政訴訟法第42條第1 項規定，依職權裁定命參
    加人獨立參加本件被告之訴訟。
二、兩造聲明：
  (一)原告聲明：
  1.原處分及訴願決定均撤銷。
  2.被告應作成異議成立之處分。
  3.訴訟費用由被告負擔。
  (二)被告聲明：
  1.駁回原告之訴。
  2.訴訟費用由原告負擔。
三、兩造之主張：
甲、原告主張：
  (一)原處分及訴願決定，係認系爭註冊第0000000號「加展J&J及
    圖」商標圖樣，另含中文「加展」且其外文「J.&J.」即為
    該「加展」二字外文譯音之起首字母，與原告據以異議之單
    一外文「J&J」商標尚非完全不能區別；且彼此指定之商品
    ，一為汽車用，一為人體用之清潔劑，性質有別，相關消費
    者應不致誤認系爭商標所表彰之商品來源或產製主體為原告
    。
  (二)按商標圖樣「相同或近似於他人著名之商標或標章，有致公
    眾混淆誤認之虞者」，不得申請註冊；且「商標相同或近似
    於他人著名商標或標章，有致相關公眾混淆誤認之虞者」亦
    不得註冊。分別為修正前商標法第37條第7款及現行商標法
    第23條第1項第12款之規定。所謂有致消費者混淆誤認之虞
    者，係指商標給予消費者之印象，可能致使消費者混淆而誤
    認商品之來源，此包括將來自不同來源之商品誤認為來自同
    一來源，或者誤認二商標之使用人間存在關係企業、授權關
    係、加盟關係或其他類似關係之謂。而判斷是否有混淆誤認
    之虞，則依被告公告之「混淆誤認之虞審查基準」所列「商
    標識別性之強弱」、「商標近似程度」、「商品類似程度」
    與「商品行銷管道是否相關」、「先權利人多角化經營之情
    形」及「相關消費者對各該商標熟悉之程度」等參考要素而
    定。
  (三)據以異議之「J&J」商標已係著名商標，具極強之識別性:
  1.按識別性越強之商標，商品消費者之印象越深，他人稍有攀
    附，即可能引起購買者產生混淆誤認，有前揭審查基準5.1
    可稽。
  2.原告為產製各種清潔用品、藥品、醫療補助品等產品之國際
    性集團，創立迄今已逾110年，列名美國500大企業排名前10
    0名內，銷售額及營業規模龐大，產品銷售網廣及世界140國
    以上，早於66年初即設立嬌生股份有限公司（Johnso n &Jo
    hnson Taiwan Ltd.），在台銷售含據以異議之商標在內之
    各類商標商品。其「Johnson & Johnson」及簡稱之「J&J」
    商標已為全球性之著名商標，均具有極強之識別性。
  3.今參加人將相同之「J.&J.」做為系爭商標之主要部分申請
    註冊，顯已有攀附並因此在客觀上足以令具普通知識經驗者
    誤認係原告旗下之商標之一，原處分及原訴願決定所為判斷
    已達違法程度。
  (四)系爭「J.&J.」商標與據以異議之「J&J」商標構成近似:
  1.「商標近似」係指二商標予人之整體印象或其中顯著部分有
    其相近之處，若標示在類似商品上時，以具有普通知識經驗
    之消費者，於購買時施以普通之注意，可能會有所混淆而誤
    認二商品來自同一來源或誤認不同來源之間有所關聯而言。
    又判斷是否近似，應依指定商品之消費者普通之注意能力為
    準，對日常生活之消費品，因注意程度較弱，引致混淆之可
    能性高，而易生近似之印象，上揭審查基準5.2定有明文。
  2.系爭商標之中文「加展」之標準英文讀音應為「Jia Zhan」
    ，其正確縮寫外文理應為「J.Z.」而非「J.&J.」，無論如
    何，均不致牽強成為「J.&J.」；又其英文名稱簡稱，至多
    為「J.J.」而絕不應為「J.&J.」，否則，其中文應為「加
    及展」或「加及展」，始能中英一致。最高行政法院91判字
    第1125號判決就系爭服務標章圖樣中文之台語英譯部分尚且
    嚴格要求應符合一般英譯之原則，而認「福氣站」之台語英
    譯應無採用「HOKIA」而攀附「NOKIA」著名商標之理，則本
    件參加人故意在兩「J」字母間多加一「&」符號，不僅主觀
    上顯有不當欺罔消費者之意圖，客觀上亦立即且大幅增加系
    爭商標與據以異議商標外觀上之近似程度，依舉輕明重法理
    ，被告與訴願決定機關當無准許系爭商註冊之理。
  3.系爭商標與據以異議之商標構成近似:
    (1)商標雖係以整體圖樣呈現，但消費者關注或留有較深印象
      者，可能係其中較為顯著之主要部分，故主要部分觀察與
      整體觀察並非對立，主要部分最終仍影響商標給予消費者
      之整體印象，為前揭審查基準5.2.3所載。
    (2)就二者商標之客觀圖樣而論，系爭商標「J.&J.」中之顯
      著及主要部分之外文「J.&J.」係由二含英文句號「.」之
      相同字母「J.」與一意指「與」、「及」之符號「&」所
      構成，此一外文與據以異議之註冊第762870、752082、74
      8499、758087、747181、749112號等「J&J」商標比較，
      外觀上極相雷同，觀念上亦屬一致，彼此商標確實易致混
      淆，故依上開基準，二造商標構成近似。
    (3)且二造商標所指定者均為日常用之清潔劑，單價較低，相
      關消費者對之所施之注意力亦相對較弱，以外文主要部分
      幾無二致之情形而論，於異時異地隔離觀察外觀上有使人
      產生混同誤認之虞，自屬近似之商標，最高行政法院74年
      判字第1871號判決亦同此旨。
  (五)系爭商標與據以異議商標之商品間，存在類似的關係，有致
    相關商品消費者混淆之虞:
  1.系爭商標與據以異議之商標均指定使用於性質相類之第3類
    清潔劑，行銷管道通常相同或相關連，依社會一般通念，應
    屬類似商品:
    (1)商品類似之意義係指二個不同的商品，在功能、材料、產
      製者或其他因素上具有共同或關聯之處，如果標上相同或
      近似的商標，依一般社會通念及市場交易情形，易使商品
      消費者誤認其為來自相同或雖不相同但有關聯之來源，則
      此二個商品間即存在類似的關係，為上揭審查基準5.3所
      載。
    (2)最高行政法院87年度判字第2271號判決亦認二造商標所指
      定使用之商品，屬類似商品:
      於前揭判決，被告稱「系爭商標指定使用之家用金屬器
        具清潔劑（即非人體用清潔劑）與據以異議商標所指定
        使用之香皂、洗髮劑（即人體用清潔劑）等商品，販賣
        場所與產製者常相同，依一般社會通念，應屬類似商品
        」，此一見解，亦為最高行政法院所肯認；其更指明，
        類似商品之認定，主要在於確定商標之保護範圍，因此
        必須從保護一般商品購買人不受混淆之觀點加以理解。
        商標法施行細則所定之商品分類，僅係基於行政管理與
        檢索方便而為之分類，並非同一類中之商品，即當然屬
        於類似商品，亦不得以商品屬於不同之分類而當然認定
        其不是類似商品。
      前判決意旨，亦可由在台灣地區市場占有率與知名度較
        高之若干代表公司如美商安麗公司（Amway）、美商如
        新公司（NuSkin）、克緹國際公司（Clitina）、統健
        實業公司、聯合利華公司（Unilever）及寶僑家品公司
        （P&G）等之營業現況予以證實。質言之，不論人體用
        或非人體用之清潔劑商品，多年來均為前述公司之營業
        大宗，且此一同時兼營之型態，台灣消費者早已習以為
        常。故以台灣地區消費者之通常消費意識言，人體用與
        非人體用之清潔劑早已被認為係類似之商品。
    (3)今系爭商標與據爭商標均指定使用於性質相類之第3類清
      潔劑，行銷管道通常相同或相關連，則被告強指二者性質
      有別且因原告迄未實際產銷非人體用清潔劑，而堅持同含
      「J.&J.」之系爭商標使用於非人體清潔劑不致令人誤認
      係產自原告，顯已背於社會實情而無可採。
  2.商標近似除外觀、觀念及讀音近似外，尚包括類型上之近似
    ，尤其主張先權利之一方，已經註冊或使用多數個相同類型
    商標而形成一特定系列商標之形象時，「類型的近似」也將
    成為商標近似應考量的重要因素之一，為前揭審查基準5.2.
    10所載。今原告早已於全球及台灣廣泛註冊並使用據以異議
    商標於各種商品而確立此一特定類型商標形象，參加人以相
    同類型之「J.&J.」外文註冊於性質上有密切關聯之「非人
    體用清潔劑」，當然足以令人誤認系爭商標商品亦同產自原
    告或為原告之關係公司所產製，二個商品間即存在類似的關
    係，而有致混淆之虞。
  3.又「由於據以異議之『J&J』商標已極具知名度，第三人再
    援相同或近似之『J.&J.』商標申請註冊於性質上不相關之
    餅乾等商品，仍足以致人誤認係出自原告。」亦經被告於中
    台異字第G00000000號商標異議審定案予以肯認。今系爭商
    標使用於類似原告營業大宗（各種清潔用品）之非人體用清
    潔劑，被告與訴願決定機關反認系爭商標不致令人混淆，顯
    見被告縱有裁量空間，其裁量行使亦有令民眾無法預見其標
    準之瑕疵。
  4.本件系爭商標指定使用之清潔劑雖非用於人體，然因常與據
    以異議商標之人體用清潔品置於同一賣場併售，故參前揭審
    查基準5.8，彼此商標商品因銷售管道及消費者輒相重疊，
    依一般社會通念及巿場交易情形，系爭商標之清潔劑，易使
    相關商品消費者誤認其與據以異議商標商品同樣來自原告或
    為原告之關係公司所產製，而自足有致混淆之虞。
  5.此外，若任由同類型「J.&J.」之系爭商標註冊，參加人可
    能於不背於商標法第58條第1款所定之同一性原則下（例如
    仍顯示於同一平面是），有意或無意間將系爭中文與外文分
    開使用，系爭「J.&J.」外文主要部分即可能因獨立地位而
    被直接誤認係出自原告公司之商標。
  (六)先權利人如有多角化經營，而將其商標使用或註冊在多類商
    品/服務者，在考量與系爭商標間有無混淆誤認之虞時，不
    應僅就各類商品/服務分別比對，而應將該多角化經營情形
    總括的納入考量，為上揭審查基準5.4所載。今原告為合法
    註冊於前之先權利人，為舉世知名之跨國際集團，其業務已
    廣及各種清潔劑用品、藥品、醫療補助品、醫療器材等，單
    在本國註冊於各類商品商標早已逾千件，其多角化經營之企
    業形象早已建立。故參加人以相同之「J.&J.」申請註冊於
    非人體用之清潔劑，一般消費者當然極易誤認此商品亦係原
    告多角化經營體系下之新上巿商品而誤購。
  (七)據以異議之商標遠較系爭商標著名，應對其予以較大保護:
  1.相關商品之購買者對衝突之二商標如僅熟悉其中之一者，應
    對該較被熟悉之商標，給予較大之保護。而所稱商標之熟悉
    程度，應由該商標使用之廣泛程度決定，為前揭審查基準5.
    6所明示。
  2.據以異議之商標早於系爭商標申請註冊前百餘年即已創獲，
    並因廣泛使用而具全球性高知名度，顯遠較系爭商標知名，
    依上揭基準，自應對據以異議之商標予以較大保護，亦即應
    將可能引致混淆誤認之系爭商標之註冊，依法予以撤銷。
  (八)綜上，系爭商標圖樣與據以異議之商標圖樣確屬近似，參加
    人以相同之「J.&J.」申請註冊於非人體用之清潔劑，一般
    消費者仍然極易誤認此商品亦係原告多角化經營體系下之商
    品而誤購，參加人主觀上涉及仿襲之不法故意嫌疑，客觀上
    亦已達使本國消費者產生混淆誤認而誤購之程度。依首揭法
    令規定，系爭商標自不得註冊。原處分、訴願決定，均有違
    法失當。敬請  鈞院鑒核，迅賜訴之聲明之判決，實感德便
    。
乙、被告主張：
  (一)按商標圖樣「相同或近似於他人著名之商標或標章，有致公
    眾混淆誤認之虞者」，不得申請註冊，為修正前商標法第37
    條第7款所明定。又商標「相同或近似於他人著名商標或標
    章，有致相關公眾混淆誤認之虞，或有減損著名商標或標章
    之識別性或信譽之虞者」，不得註冊，復為92年11月28日修
    正公佈施行之商標法第23條第1項第12款所規定。所謂「有
    致相關公眾混淆誤認之虞者」，係指商標有使相關消費者對
    其所表彰之商品來源或產製主體發生混淆誤認之虞而言。
  (二)查系爭註冊第0000000號「加展J&J及圖」商標圖樣上之外文
    「J&J」，與據以異議之「J&J」商標（參酌原告檢送之商標
    註冊資料暨實際使用資料）圖樣上之印刷或書寫字樣「J&J
    」相較，二者固均有之外文「J」及符號「&」組合之設計，
    然系爭商標圖樣除「J&J」外，並佐以中文「加展」，應足
    以使消費者認識其圖樣上之外文字母「J」，係「加」、「
    展」二字外文譯音之首字母，其外觀及觀念上非不能與據以
    異議商標相區辨。另歷年來於各類商品中，不乏以中文字樣
    結合外文音譯首字「J&J」字樣作為圖樣註冊商標之事實，
    客觀上應堪認定兩造商標，以具有普通知識經驗之消費者，
    於購買時施以普通所用之注意，應無混同誤認之虞，非屬構
    成近似之商標。
  (三)又系爭商標係指定使用於爐具油污用清潔劑，地毯霉點清潔
    劑、浴廁清潔劑、汽車及器具用亮光臘...等商品，性質上
    為非人體清潔用品；而據以異議之註冊第762870、752082、
    748499、758087、747181、749112等「J&J」商標分別指定
    使用於香皂、藥皂、洗髮精；製藥工業及科學用之分散劑、
    防腐劑、乳化劑；中西藥品、藥劑、動物用藥；紙尿褲、紙
    尿布、關於健康與嬰兒照護之書籍與手冊；隱形眼鏡；奶瓶
    、奶瓶用之奶嘴、奶嘴等商品，則為人體清潔用品、藥品及
    嬰兒用品等，二者商品性質亦屬有別。原告雖稱其為舉世知
    名之跨國際集團，業務廣及「各種清潔劑用品」等語，然依
    異議卷附原告所檢送各項使用證據資料所示，實際上並不包
    含系爭商標所指定使用之各式非人體清潔用品。是以，縱原
    告稱據以異議之商標於人體清潔用品、嬰兒用品等他類商品
    頗具知名度，且兩造商標圖樣均有相同之外文與符號「J&J
    」，惟衡諸前開因素綜合判斷，系爭商標之註冊，仍難謂有
    致相關消費者混淆誤認之虞。
  (四)至原告所舉另案中台異字第910266號商標異議審定書案例，
    以該案被異議商標係指定使用於性質更不相關之餅乾等商品
    ，仍為異議成立之審定，指摘本件異議審查不當一節。經核
    該案被異議商標及據以異議商標圖樣均為單純相同之外文「
    J&J」所構成，與系爭商標圖樣及指定商品均有所別；況屬
    另案問題，基於商標審查個案拘束原則，究不得以彼例此，
    執為有利於本件之論據，併予說明。
  (五)綜上論述，被告原處分洵無違誤，敬請駁回原告之訴。
丙、參加人主張如被告所述。
    理  由
一、按「本法92年4 月29日修正施行前，已提出異議，尚未異議
    審定之案件，以本法修正施行前及本法修正施行後之規定均
    為違法事由為限，始撤銷其註冊；其程序依修正後之規定辦
    理。」為現行商標法第90條所規定。查本案乃屬本法修正施
    行前已申請異議，而尚未議決之審定案件，依前項規定，如
    本法修正施行前及本法修正施行後之規定均將異議事由規定
    為違法者，即撤銷系爭商標之註冊，至異議程序則依修正後
    之規定辦理。又商標圖樣「襲用他人之商標或標章有致公眾
    誤信之虞者」，不得申請註冊；商標「相同或近似於他人著
    名商標或標章，有致相關公眾混淆誤認之虞，或有減損著名
    商標或標章之識別性或信譽之虞者，」不得註冊，復分別為
    系爭商標註冊時商標法第37條第1 項第7 款及現行商標法第
    23條第1 項第12款本文所明定。所謂「襲用他人之商標或標
    章有致公眾誤信之虞」，係指商標本身相同或近似於他人之
    商標或標章，有使一般消費者誤信其所表彰之商品來源或產
    銷主體而購買之虞而言。又所謂「有致相關公眾混淆誤認之
    虞者」，係指商標所表彰之商品或服務會使人與著名商標權
    人間產生聯想，而造成所申請註冊之商品或服務係由著名商
    標權人所參與、授權或贊助之印象，致使相關公眾對其所表
    彰之商品來源或產製主體發生混淆誤認之虞者而言。
二、本件係參加人於91年07月01日以「加展J&J 及圖」商標，指
    定使用於當時商標法施行細則第49條所定商品及服務分類表
    第3 類之「爐具油污用清潔劑、... 、汽車雨刷精」等商品
    ，向被告申請註冊，經被告准列為審定第0000000 號商標。
    嗣原告以該審定商標有違當時商標法第37條第7 款之規定，
    對之提起異議。審查期間商標法於92年11月28日修正公布施
    行，被告乃依該法第89條第1 項之規定，逕予註冊，並依同
    法有關商標異議之規定續行審查。案經被告審查為「異議不
    成立」之處分等情，此有系爭商標註冊資料、異議申請書及
    審查書等件為證，並為兩造所不爭，堪認為實。原告則不服
    ，為如事實欄所載之主張。是本件應審究者厥為系爭商標有
    無違反註冊時商標法第37條第1 項第7 款及現行商標法第23
    條第1 項第12款之規定。
三、本院判斷如下：
  (一)查本件系爭註冊第0000000 號「加展J&J 及圖」商標圖樣係
    由外文「J&J 」及中文「加展」二字所組成，與據以異議之
    商標「J&J 」相較，二者固均有之外文「J 」及符號「& 」
    組合之設計，然系爭商標圖樣除「J&J 」外，並佐以與外文
    字體一樣大小之中文「加展」二字，應足以使消費者認識其
    圖樣上之外文字母「J 」，係「加」、「展」二字外文譯音
    之首字母，其外觀及觀念上非不能與據以異議商標相區辨。
    二商標以具有普通知識經驗之消費者，於購買時施以普通之
    注意，尚不致會有所混淆而誤認二商品係來自同一來源或誤
    認不同來源之間有所關聯。
  (二)系爭商標與據以異議之商標既非相同或近似，自無庸再論及
    據以異議商標與系爭商標是否相同或類似商品，原告以最高
    行政法院87年度判字第2271號判決認類似商品云云，並無參
    酌之必要。
  (三)至原告主張原告為合法註冊於前之先權利人，為舉世知名之
    跨國際集團，其業務已廣及各種清潔劑用品、藥品、醫療補
    助品、醫療器材等，單在本國註冊於各類商品商標早已逾千
    件，其多角化經營之企業形象早已建立乙節。惟然揆諸原告
    於異議階段所檢送各項使用證據資料，尚未包含系爭商標所
    指定使用之各式非人體清潔用品。是以，縱原告據以異議之
    「J&J 」商標於人體清潔用品、嬰兒用品等他類商品頗具知
    名度，且兩造商標圖樣均有相同之外文與符號「J&J 」，惟
    衡諸前開商標圖樣之近似程度、商品之類似程度及據以異議
    商標知名度等因素綜合判斷，系爭商標之註冊，仍難謂有致
    相關消費者混淆誤認之虞；是原告上開主張，尚難可採。
四、綜上所述，被告以系爭商標並無修正前商標法第37條第7款
    及現行商標法第23條第1 項第12款規定，而為異議不成立之
    處分，於法核無不合。訴願決定予以維持，亦屬妥適。原告
    主張前詞，請求撤銷原處分及訴願決定，並請求被告應作成
    異議成立之處分，為無理由，應予駁回。
五、本件事證已臻明確，兩造其餘攻擊防禦方法與本件判決結果
    不生影響，故不逐一論述，併此敘明。
據上論結，本件原告之訴為無理由，爰依行政訴訟法第98條第3
項前段，判決如主文。
中    華    民    國    95    年    4     月    25    日
                      第七庭審判長法  官  劉  介  中
                                  法  官  李  玉  卿
                                  法  官  黃  秋  鴻
上為正本係照原本作成。
如不服本判決，應於送達後20日內，向本院提出上訴狀並表明上
訴理由，如於本判決宣示後送達前提起上訴者，應於判決送達後
20日內補提上訴理由書（須按他造人數附繕本）。
中    華    民    國    95    年    4     月    25    日
                                  書記官  蘇  婉  婷


司法院資訊處製作；財團法人民間司法改革基金會備份。
